【裁判字號】    99,台上,6872
【裁判日期】    991104
【裁判案由】    誣告
【裁判全文】
最高法院刑事判決            九十九年度台上字第六八七二號
上  訴  人  甲 ○ ○
            乙 ○ ○
共      同
自訴代理人  鄭 嘉 慧律師
被      告  丙 ○ ○
            丁○○○
上列上訴人等因自訴被告等誣告案件，不服台灣高等法院高雄分
院中華民國九十六年八月十四日第二審更審判決（九十六年度上
更(一)字第八九號，自訴案號：台灣高雄地方法院九十二年度自字
第二九號），提起上訴，本院判決如下：
    主  文
原判決撤銷，發回台灣高等法院高雄分院。
    理  由
本件原判決以上訴人即自訴人甲○○、乙○○（下稱自訴人二人
）於第一審自訴意旨略以：被告丙○○、丁○○○（下稱被告二
人）與乙○○係姊妹關係，甲○○係乙○○之女。雙方分別於高
雄市○○區○○路二三七之五號及二三七之四號開店營業，先前
曾因招呼客人發生口角，被告二人乃心生報復，竟基於共同意圖
使自訴人二人受刑事處分之犯意聯絡，明知其所經營之上開小吃
店於民國九十年二月六日晚間十一時五十分許，遭三名姓名年籍
不詳男子持木棍、長刀進入砸毀店內玻璃及物品，並非自訴人二
人所為或教唆，仍於同年月七日及九日，分別向高雄市政府警察
局三民第一分局長明派出所及台灣高雄地方法院檢察署（下稱高
雄地檢署）檢察官申告自訴人二人共同教唆並帶領三名歹徒前往
砸店，涉犯恐嚇、毀損及竊盜等犯行，使偵查機關對自訴人二人
發動偵查。嗣經高雄地檢署檢察官查明後，始對自訴人二人為不
起訴處分（九十年度偵字第五八三七號、九十一年度偵字第五０
五二號，下稱前案）。因認被告二人涉犯刑法第一百六十九條第
一項之誣告罪嫌云云。經審理結果，以不能證明被告二人犯罪，
因而維持第一審諭知被告二人無罪之判決，駁回自訴人二人在第
二審之上訴。固非無見。
惟查：(一)、告訴人所訴事實不能證明其係屬實，在對於被訴人為
不起訴處分確定者，固不能謂告訴人因此即應負誣告罪責，然此
必以告訴人有出於誤會或懷疑被訴人有此事實，或對其事實張大
其詞而為申告之情形，始足以當之，若告訴人以自己親歷被害事
實，堅指被訴人有犯罪行為，指名向該管公務員告訴，經不起訴
處分，認被訴人無此犯罪事實者，即不能謂告訴人不應負誣告罪
責。原判決雖採信被告二人所為無誣告犯行之辯解，而為其等有
利之認定。然卷查被告二人提出前案告訴，丁○○○於警詢、檢
察官偵查中分別指稱：「乙○○、甲○○夥同三名歹徒進入店內
砸毀店內物品時，因我害怕，與丙○○跑到一樓樓梯口處躲避，
現場可看到店內一切全景，而收銀機內的現金是被乙○○出手開
啟收銀機的抽屜拿裡面的現金壹萬捌仟元＜新台幣＞等情形」、
「乙○○並出言說要讓我死」、「乙○○、甲○○夥同另外三位
男的年輕人……來砸店」各等語（見上訴卷第一六八、一八四、
一九四頁所附筆錄影本）；而丙○○於前案警詢亦指訴：自訴人
二人夥同三名歹徒進店內砸店，伊並看見乙○○開收銀機拿取現
金云云（見同上卷第一八六頁背面、一八七、一八八頁），有警
詢、偵查筆錄附於原審上訴卷可憑。依被告二人所告訴內容，均
指明親眼目睹自訴人二人進入伊等之店內砸店，並有恐嚇及拿取
現金等不法行為，被告二人已以其等自己親身經歷被害事實，堅
指自訴人二人在場共同參與犯罪行為之實行，非僅指自訴人二人
教唆他人犯罪。而被告二人與乙○○係姊妹，甲○○又係乙○○
之女，以渠等間之近親關係，又比鄰經營小吃店，應無誤認之可
能，被告二人指訴自訴人二人進入店內為上揭犯行一節，如非真
實，揆諸前揭說明，即非屬誤信、誤認、懷疑或僅係誇大其詞而
已。原判決以：縱自訴人二人所為僅止於教唆他人砸店之階段，
而被告二人竟申告其等實際參與砸店，惟兩者若構成犯罪，其刑
責既屬相同，自難以被告二人將案情誇大之行為，即認應構成刑
法誣告罪責等由，資為有利被告二人之論斷（見原判決第六頁，
理由三之(四)），已將所謂「行為人自己親歷被害事實」，與「對
案情誇大、渲染」，有所混淆。再查證人李淑櫻於第一審證稱：
「（問：被告開設的店曾經在九十年二月六日被砸店是否知情？
）我知道這件事，當時我在場……」、「有見過自訴人，但不認
識。被告的店被砸那天，自訴人並沒有進到被告的店裡面」等語
（見第一審卷第七十三、七十四頁）。又依前案不起訴處分書所
載：證人即警員林村在結證稱：到現場處理時，僅有甲○○在隔
壁，乙○○是事後經其以電話通知才到場的等語；證人粘莊金熹
證述：當時三名男子坐計程車前來，砸完店後就跑了，沒有人講
恐嚇的話各等語（見第一審卷第十二頁）。上開證詞，何以不能
採為不利於被告二人之證據，原審全未說明其理由，遽予維持第
一審所為被告二人無罪之判決，亦有判決理由欠備之違誤。(二)、
有罪判決所憑之證據及其說明之理由，均須與卷內之證據資料相
適合，否則即有證據上理由矛盾之違法。原判決固援引案外人朱
正義與丁○○○之對話錄音，認自訴人二人確有教唆朱正義帶人
前往被告店內砸店之嫌，並以案外人朱正義於第一審九十二年五
月一日準備程序時，亦坦承上開錄音內容確係其與丁○○○之對
話為論據（見原判決第四頁，理由三之(三)）。然卷查證人朱正義
當日係供稱：「（問：編號(1)、(3)＜按指錄音譯文＞是否是你和
被告丁○○○的對話？）有的是，有的不是。」（見第一審卷第
一五八頁），其對於上揭錄音譯文之內容已有爭執，原判決認證
人朱正義全部承認為其對話內容，所載已與卷內筆錄不符。再自
訴人二人對於上揭錄音，僅不爭執其形式上係丁○○○與案外人
朱正義之對話，但對於譯文內容屢加爭執，原審上訴審九十三年
一月十二日準備程序時，法官問自訴代理人：「對錄音帶勘驗結
果有何意見？」據答：「似乎有所出入」。法官因此諭知「因為
錄音帶雜音太多，另行擇期以耳機方式確定內容」（見上訴卷第
一０一、一０二頁）；原審上訴審同年二月十八日審理時，自訴
代理人更當庭提出其認為符合實情之譯文，並明確表明「三、以
上屬於聽不到的部分」（即包括原判決所載＜她現在很落難，她
花大錢請我砸店，沒有想像中的效果，更看我不順眼＞、＜教唆
我砸店……又要想做什麼霸王……沒啦＞等內容，見上訴卷第一
二四、一二五頁），原判決以自訴人二人對於上揭錄音譯文內容
不爭執，並援引為被告二人有利之認定，亦與卷內筆錄資料不符
，而有證據上理由矛盾之違誤。上訴意旨執以指摘，非無理由，
應認原判決仍有撤銷發回更審之原因。
據上論結，應依刑事訴訟法第三百九十七條、第四百零一條，判
決如主文。
中    華    民    國  九十九  年   十一   月    四    日
                      最高法院刑事第九庭
                          審判長法官  邵  燕  玲
                                法官  李  伯  道
                                法官  孫  增  同
                                法官  施  俊  堯
                                法官  李  嘉  興
本件正本證明與原本無異
                                      書  記  官
中    華    民    國  九十九  年   十一   月    九    日
                                                      V

司法院資訊處製作；財團法人民間司法改革基金會備份。
